臺灣高等法院刑事判決
111年度上訴字第1263號
上  訴  人  臺灣新竹地方檢察署檢察官
被      告  李永仁

上列上訴人因被告詐欺等案件，不服臺灣新竹地方法院110年度
金訴字第272號、第340號、第398號，中華民國111年2月11日第
一審判決（起訴案號：臺灣新竹地方檢察署110年度偵緝字第439
、440號、110年度偵字第8205、9522號）、追加起訴（110年度
偵字第8739號、110年度蒞追字第6號）及移送併辦（110年度偵
字第13888、13897、13983、14084、14102號），提起上訴，本
院判決如下：
    主  文
上訴駁回。
    事實及理由
一、審理範圍：
　㈠按民國110年6月16日修正公布、同月18日施行之刑事訴訟法
    第348條規定：「（第1項）上訴得對於判決之一部為之。（
    第2項）對於判決之一部上訴者，其有關係之部分，視為亦
    已上訴。但有關係之部分為無罪、免訴或不受理者，不在此
    限。(第3項）上訴得明示僅就判決之刑、沒收或保安處分一
    部為之」；同日修正公布、施行之刑事訴訟法施行法第7條
    之13規定：「中華民國110年5月31日修正通過之刑事訴訟法
    施行前，已繫屬於各級法院之案件，於施行後仍適用修正前
    刑事訴訟法第348條規定；已終結或已繫屬於各級法院而未
    終結之案件，於施行後提起再審或非常上訴者，亦同」。次
    按從保障上訴人之上訴權、當事人之程序利益及尊重當事人
    設定之攻防範圍考量，為避免被告因而受突襲判決之不利益
    結果發生，應認110 年6 月18日刑事訴訟法第348條修正施
    行前已繫屬於第一審或第二審法院之案件，在修正施行後始
    因上訴而繫屬於第二審或第三審法院者，應適用修正後規定
    以定其上訴範圍(最高法院刑事大法庭110年度台上大字第53
    75號裁定參照）。經查，本案係於上開規定修正施行後之11
    1年4月6日始繫屬於本院，有本院收文戳章附卷可考（本院
    卷第3頁），是本案上訴之效力及其範圍，應依現行刑事訴
    訟法第348條規定判斷。　
　㈡本件檢察官僅對就刑度上訴（本院卷第41至44頁），故本院
    以經原審認定之事實及論罪為基礎，僅就原審判決量刑是否
    合法、妥適予以審理，且不包括沒收部分，合先敘明。
二、原審認定之事實：被告於109年6、7月間某日起，基於參與
    犯罪組織之犯意，加入身分不詳、綽號「八蝶哥」等3人以
    上所組成，具有持續性、牟利性及結構性之詐欺犯罪組織，
    以每個人頭帳戶可得新臺幣（下同）5000元至1萬元不等之
    代價，擔任詐騙集團之「取簿手」。被告與其他詐欺集團成
    員，共同意圖為自己不法之所有，基於3 人以上共同犯詐欺
    取財及掩飾或隱匿特定犯罪所得之洗錢犯意聯絡，分別為下
    列犯行：
　㈠被告於109年7月21日12時許，在新北市中和區連城路000巷口
    斜對面，以每個帳戶5000元之代價，向王子平（另由檢察官
    偵辦）購買其申設之臺灣土地銀行圓通分行帳號000-000000
    000000號（下稱A帳戶）、中華郵政股份有限公司中和連城
    路郵局帳號000-00000000000000號帳戶（下稱B帳戶）後，
    並轉交其他詐欺集團成員作為詐騙下列被害人之人頭帳戶使
    用：
　1.林靜宜於109年7月27日前某日時許，遭詐騙集團成員佯稱：
    可投資虛擬博奕平台云云，因而陷於錯誤，於109年7月27日
    14時39分許，在南投市○○街000號之土地銀行南投分行內，
    臨櫃匯款10萬6000元至B帳戶內；於109年7月31日13時43分
    許，在南投市○○街000號之土地銀行南投分行，臨櫃匯款9萬
    元至B帳戶內，旋遭詐騙集團成員提領一空。
　2.莊祐任於109年7月30日15時14分許，遭詐騙集團成員「兔兔
    」佯稱：如欲見面，需先付款項6萬元至A帳戶云云，因而陷
    於錯誤，匯款3萬元至A帳戶內，旋遭詐騙集團成員提領一空
    。　
　㈡被告於109年8月3日19時許，在新竹縣○○鎮○○路00巷0號0樓前
    ，以每個帳戶5000元之代價，向莊銘浩（另由檢察官偵結起
    訴）購買其申設之華南商業銀行股份有限公司帳號000-0000
    00000000號帳戶（下稱C帳戶）、臺灣中小企業銀行帳號000
    -00000000000號帳戶（下稱D帳戶），並轉交其他詐欺集團
    成員作為詐騙下列被害人之人頭帳戶使用：
　1.陳潔恩於109年7月3日18時許，遭詐騙集團成員佯稱：可投
    資肯亞集團平台獲利云云，因而陷於錯誤，而於109年8月7
    日17時54分許及同月8日14時11分許，以網路匯款方式，接
    續各轉帳2萬5000元，共5萬元至D帳戶內，旋遭詐騙集團成
    員提領一空。 　
　2.蘇柔安於109年7月21日某時許，遭詐騙集團成員佯稱：可代
    為操作投資獲利云云，因而陷於錯誤，而於109年8月5日18
    時6分許，匯款5萬元至D帳戶內，旋遭詐騙集團成員提領一
    空。 
　3.林楷航於109年8月2日17時許，遭詐騙集團成員佯稱：可投
    資BETEX平台獲利云云，因而陷於錯誤，而於109年8月5日21
    時27分許，匯款1萬元至C帳戶內，旋遭詐騙集團成員提領一
    空。
　㈢被告於109年12月17日前某日時許，在不詳處所，以每個帳戶
    5000元之代價，向沈紜慧（另由檢察官偵辦）購買其申設之
    中國信託商業銀行帳號000-000000000000號帳戶（下稱E帳
    戶），並轉交其他詐欺集團成員作為詐騙下列被害人之人頭
    帳戶使用：
　1.洪宸硯於109年12月17日12時許，遭詐騙集團成員佯稱：可
    投資獲利云云，因而陷於錯誤，於109年12月17日22時32分
    許至22時33分許期間，轉帳5萬元、1萬元至E帳戶內，旋遭
    詐騙集團成員提領一空。 
　2.蔡文盛於109年12月23日某時許，遭詐騙集團成員佯稱：可
    透過「幣信」投資網站獲優渥報酬云云，因而陷於錯誤，而
    於109年12月26日15時24分許，匯款3萬元至E帳戶內，旋遭
    詐騙集團成員提領一空。 
　3.楊勝閎於109年12月28日10時許前某日時許，遭詐騙集團成
    員佯稱：加入富士比科技投資網站，可獲優渥報酬，惟需先
    投入資本云云，因而陷於錯誤，於110年1月4日23時50、53
    分許，各匯款3萬元、1萬4000元至E帳戶內，旋遭詐騙集團
    成員提領一空。 
　㈣被告於110年3月4日前某日時許，在不詳處所，將其申設之中
    國信託商業銀行帳號000-000000000000號帳戶（下稱F帳戶
    ）、帳號000-000000000000號帳戶（下稱G帳戶）交付給詐
    騙集團成員作為詐騙下列被害人之人頭帳戶使用：
　1.蔡承志於110年3月4日前某日時許，遭詐騙集團成員佯稱：
    可以匯款投資獲利云云，因而陷於錯誤，於110年3月4日14
    時11分許，以網路匯款方式，轉帳2萬5000元至F帳戶內，旋
    遭詐騙集團成員提領一空。
　2.龔祐陞於110年3月4日前某日時許，遭詐騙集團成員佯稱：
    可以匯款投資獲利云云，因而陷於錯誤，於110年3月4日22
    時5分許、23時18分許、23時20分許，依序匯款4萬3000元、
    4萬3000元、2萬5000元至G帳戶內，旋遭詐騙集團成員提領
    一空。
　3.李德天於110年3月4日前某日時許，遭詐騙集團成員佯稱：
    可以匯款投資獲利云云，因而陷於錯誤，於110年3月4日14
    時33分許匯款2萬元至F帳戶內，旋遭詐騙集團成員提領一空
    。
　4.鍾怡婷於110年3月4日前某日時許，遭詐騙集團成員佯稱：
    可以匯款投資獲利云云，因而陷於錯誤，於110年3月4日18
    時32分許、18時57分許，依序匯款5萬元、2萬元至F帳戶內
    ，旋遭詐騙集團成員提領一空。
　5.許仁維、洪宜盈於110年3月4日前某日時許，遭詐騙集團成
    員佯稱：可以匯款投資獲利云云，因而陷於錯誤，於110年3
    月4日23時16分許匯款1萬元至G帳戶內，旋遭詐騙集團成員
    提領一空。
　㈤被告於109年6月底某日時許，在新竹市○區○○○路0段00號，以
    每帳戶每月7000元之代價，向劉興邦（另由檢察官偵結起訴
    ）租用其申設之合作金庫商業銀行帳號000-0000000000000
    號帳戶（下稱H帳戶），並交付給詐騙集團成員作為詐騙人
    頭帳戶使用：汪詩萍於109年6月5日某時許，遭詐騙集團成
    員佯稱：可以匯款投資獲利云云，因而陷於錯誤，於109年7
    月21日12時19分許，匯款25萬元至H帳戶內，旋遭詐騙集團
    成員提領一空。
三、原審之論罪：核被告就前揭原審認定之事實前段部分所為，
    係犯組織犯罪防制條例第3 條第l 項後段之參與犯罪組織罪
    ；就㈠至㈤部分所為，均係犯刑法第339 條之4第1項第2款之3
    人以上共同犯詐欺取財罪及洗錢防制法第2條第2款、第14條
    第1項之一般洗錢罪。被告就㈠、⒈；㈡、⒈；㈢、⒈、⒊；㈣、⒉、
    ⒋所示告訴人及被害人因同次受詐欺而為數次匯款，係基於
    單一加重詐欺取財之犯意，分別於密接時、空以相同方式，
    反覆侵害各該同一法益，依一般社會健全觀念，在客觀上難
    以強行分割，在評價上，應視為數個舉動之接續施行，合為
    包括之一行為評價較合理，各應論以接續犯。被告所犯參與
    犯罪組織罪，與上開最早之㈤部分，係在同一犯罪決意及預
    定計畫下所為行為，乃一行為觸犯數罪名，為想像競合犯，
    應依刑法第55條規定，從一重論以刑法第339 條之4第1 項
    第2 款之3 人以上共同犯詐欺取財罪。被告所犯加重詐欺取
    財罪及一般洗錢罪；上開犯罪事實一、㈣、⒌部分（告訴人許
    仁維、洪宜盈），均以一行為觸犯數罪名，為想像競合犯，
    應從一較重之刑法第339 條之4 第1 項第2 款之3 人以上共
    同詐欺取財罪處斷。被告就原審認定之事實㈠至㈤即附表各編
    號所犯14罪之間，犯意各別，行為互殊，應分論併罰。
四、刑之減輕事由：按想像競合犯之處斷刑，本質上係「刑之合
    併」。其所謂從一重處斷，乃將想像競合犯組成之評價上數
    罪，合併為科刑一罪，其所對應之刑罰，亦合併其評價上數
    罪之數法定刑，而為一個處斷刑。易言之，想像競合犯侵害
    數法益者皆成立犯罪，論罪時必須輕、重罪併舉論述，同時
    宣告所犯各罪名，包括各罪有無加重、減免其刑之情形，亦
    應說明論列，量刑時併衡酌輕罪部分量刑事由，評價始為充
    足，然後依刑法第55條前段規定「從一重處斷」，非謂對於
    其餘各罪可置而不論。因此，法院決定處斷刑時，雖以其中
    最重罪名之法定刑，做為裁量之準據，惟於裁量其輕重時，
    仍應將輕罪合併評價在內（最高法院108 年度台上字第4405
    、4408號判決意旨可參），經查：
　㈠被告於偵查及原審審理中均已自白參與犯罪組織之犯行（110
    年度偵字第8205號卷第30頁、原審卷第141頁），應依組織
    犯罪防制條例第8條第1項後段減輕其刑。
　㈡被告於原審自白洗錢犯行，應依洗錢防制法第16條第2項減輕
    其刑。
　㈢被告就所犯參與犯罪組織罪及一般洗錢罪雖均合於上開減刑
    之規定，然經合併評價後，既依想像競合犯從一重依刑法之
    三人以上共同詐欺取財罪處斷，依前揭意旨，自無從再適用
    上開規定減刑，惟於量刑時仍當一併衡酌該部分減輕其刑事
    由，而原審雖漏未論及被告於偵查及原審審理中均自白參與
    犯罪組織之犯行，應依組織犯罪防制條例第8條第1項後段減
    輕其刑，惟於量刑時已就被告坦承參與組織犯行加以審酌，
    從而，原審此瑕疵並不影響刑度之裁量，附此敘明。
五、上訴之判斷：
  ㈠檢察官上訴意旨略以：原審僅判處被告如原審判決附表所示
    之宣告刑，各罪所處刑度已屬過輕；又原審判決所為之宣告
    刑加總後為15年5月，是原審依刑法第51條數罪併罰之規定
    ，應於其所處各刑中之最長期以上（即有期徒刑1年3月以上
    ），各刑合併之刑期以下（即有期徒刑15年5月以下），定
    其應執行之刑期，然原審合併定應執行刑僅有期徒刑2年10
    月，比例僅佔原宣告刑總和之百分之18，雖與上開法律所規
    定範圍之外部性界限核無不合，然本案詐騙集團係以結構性
    分工方式向被害人行騙，危害社會善良秩序與風氣甚鉅，又
    被告加入該詐騙集團擔任取簿手，負責收購人頭帳戶交付予
    詐騙集團成員作為詐欺取財之犯罪工具使用，使詐騙集團得
    以遂行本案詐欺取財犯行，且其所為製造金流之斷點，掩飾
    、隱匿詐欺犯罪所得之舉，復增加檢警查緝困難，使不法所
    得之金流層轉，無從追蹤犯罪所得最後去向、所在，造成各
    被害人財產無法追回、社會互信基礎破毀，衍生嚴重社會問
    題，尤以我國近年來詐騙事件層出不窮，政府機關投入大量
    成本宣導，民間金融機構亦戮力防範，迄今仍無法有效遏止
    詐欺集團，是此種加重詐欺犯罪類型，自不應輕縱，惟原審
    判決所定應執行之刑度僅2年10月，與宣告刑總合之刑度相
    差甚鉅，顯然過輕，況被告迄今未與任何被害人達成和解，
    賠償被害人之損失，原審所定應執行之結果，無異使未存在
    任何刑罰減輕事由之被告，獲致等同於雙重減輕效果之「遞
    減」利益，實難謂罰當其罪而符合罪刑相當原則。從而，原
    審過度給予被告刑罰優惠，不符合比例原則及公平正義原則
    ，無以收警惕之效，其就自由裁量權之行使，恐有違量刑之
    內部性界線，尚難認為適法妥當等語。
  ㈡按個案之裁量判斷，除非有全然喪失權衡意義或其裁量行使
    顯然有違比例、平等諸原則之裁量權濫用之情形，否則縱屬
    犯罪類型雷同，仍不得將不同案件裁量之行使比附援引為本
    案之量刑輕重比較，以視為判斷法官本於依法獨立審判之授
    權所為之量情裁奪有否裁量濫用之情事。此與所謂相同事務
    應為相同處理，始符合比例原則與平等原則之概念，迥然有
    別（最高法院100 年度台上字第21號、第733號刑事判決意
    旨參照）。又刑法第57條之規定，係針對個別犯罪為科刑裁
    量時，明定科刑基礎及尤應注意之科刑裁量事項，屬宣告刑
    之酌定。又裁量權之行使，屬實體法上賦予法院依個案裁量
    之職權，如所為裁量未逾法定刑範圍，且無違背制度目的、
    公平正義或濫用裁量權情形，即無違法可言（最高法院106
    年度台抗字第25號刑事裁定意旨參照）。本案原審於量刑時
    就刑法第57條所定各款科刑輕重應審酌之事項，於理由欄內
    具體說明：以行為人責任為基礎，審酌被告正值壯年，不思
    以正途獲取財物，竟貪圖不勞而獲或是輕鬆賺取金錢，加入
    本案詐欺集團，利用人與人之間的信賴遂行犯罪，造成他人
    無端財產損害及社會互信基礎破毀，犯罪贓款透過人頭帳戶
    及身分不詳之車手提領轉手出去，無法追回，衍生嚴重社會
    問題。尤其我國近年來，詐欺事件層出不窮，政府與民間均
    不斷投入大量成本宣導反詐騙，檢警單位亦戮力查緝此類犯
    罪，迄今仍無法有效遏止詐欺集團危害不特定民眾財產權的
    惡行，對於從事詐欺集團之人，不論是最基層的車手、人頭
    帳戶提供者，乃至於被告擔任的「取簿手」，都是成就犯罪
    不可或缺的一環，均應給予嚴厲的譴責。惟念及被告於本院
    審理時坦承參與犯罪組織、加重詐欺取財及一般洗錢犯行，
    與告訴人蘇柔安另案成立和解，被告自稱犯罪所得支付奶奶
    醫療費用及家用。兼衡其於本院審理時陳稱高中畢業之智識
    程度，之前從事搭鷹架工作，平均月入4萬5000元，未婚，
    無子女，需扶養父親之家庭經濟狀況等一切情狀，量處如附
    表各編號原審主文欄所示之刑，並定應執行有期徒刑2年10
    月。原審已基於刑罰目的性之考量、刑事政策之取向以及行
    為人刑罰感應力之衡量等因素而為刑之量定，並無違背公平
    正義之精神，客觀上不生量刑失衡之裁量權濫用。檢察官上
    訴雖稱：原審判決所定應執行之刑度僅2年10月，與宣告刑
    總合之刑度相差甚鉅，顯然過輕，況被告迄今未與任何被害
    人達成和解，賠償被害人之損失，原審所定應執行之結果，
    無異使未存在任何刑罰減輕事由之被告，獲致等同於雙重減
    輕效果之「遞減」利益，實難謂罰當其罪而符合罪刑相當原
    則等語，然原審於量刑時已考量被告與告訴人蘇柔安另案成
    立和解，且於定應執行刑時，本應考量刑罰經濟與責罰相當
    ，並緩和多數有期徒刑合併執行所造成之苛酷，避免責任非
    難之重複、邊際效應遞減之不當效果等，故原審量處如附表
    各編號原審主文欄所示之刑，並定應執行有期徒刑2年10月
    ，經核其量刑、定執行刑尚屬允當，應予維持。
六、退併辦部分：
　　臺灣新竹地方檢察署另於111年5月4日以竹檢永禮111偵1177
    字第1119016437號函就111年度偵字第1177號案件請求本院
    併予審理(本院卷第111至116頁)，然查，該案之被害人為張
    智康、陳曉旻、羅睦涵、張麗真、蕭世恩，與本案附表編號
    之被害人並不相同，是該移送併辦部分與本院審理之部分並
    無裁判上一罪或實質上一罪之關係，是此部分應退回由原檢
    察官依法處理，附此敘明。　　
據上論斷，應依刑事訴訟法第368條，判決如主文。　　
本案經檢察官吳志中提起公訴、檢察官林奕彣、陳亭宇追加起訴
，檢察官陳亭宇提起上訴，檢察官林安紜到庭執行職務。
中　　華　　民　　國　　111 　年　　7 　　月　　7 　　日
                  刑事第十六庭  審判長法　官 劉嶽承
                                      法　官 廖紋妤
                                      法　官 王耀興
以上正本證明與原本無異。
如不服本判決，應於收受送達後20日內向本院提出上訴書狀，其
未敘述上訴之理由者並得於提起上訴後20日內向本院補提理由書
（均須按他造當事人之人數附繕本）「切勿逕送上級法院」。
                                      書記官 蘇佳賢
中　　華　　民　　國　　111 　年　　7 　　月　　7 　　日
附錄：本案論罪科刑法條全文
組織犯罪防制條例第3條第1項
發起、主持、操縱或指揮犯罪組織者，處3 年以上10年以下有期
徒刑，得併科新臺幣1 億元以下罰金；參與者，處6 月以上5 年
以下有期徒刑，得併科新臺幣1000萬元以下罰金。但參與情節輕
微者，得減輕或免除其刑。
刑法第339條之4第1項第2款
犯第339 條詐欺罪而有下列情形之一者，處1 年以上7 年以下有
期徒刑，得併科100萬元以下罰金：
二、3人以上共同犯之。
洗錢防制法第2條第2款
本法所稱洗錢，指下列行為： 
二、掩飾或隱匿特定犯罪所得之本質、來源、去向、所在、所有
    權、處分權或其他權益者。
洗錢防制法第14條第1項　
有第2條各款所列洗錢行為者，處7年以下有期徒刑，併科新臺幣
500萬元以下罰金。 
附  表   編號 犯罪事實（被害人） 原審主文 1 ㈠、⒈（林靜宜） 被告三人以上共同犯詐欺取財罪，處有期徒刑壹年貳月。 2 ㈠、⒉（莊祐任） 被告三人以上共同犯詐欺取財罪，處有期徒刑壹年壹月。 3 ㈡、⒈（陳潔恩） 被告三人以上共同犯詐欺取財罪，處有期徒刑壹年壹月。 4 ㈡、⒉（蘇柔安） 被告三人以上共同犯詐欺取財罪，處有期徒刑壹年。 5 ㈡、⒊（林楷航） 被告三人以上共同犯詐欺取財罪，處有期徒刑壹年壹月。 6 ㈢、⒈（洪宸硯） 被告三人以上共同犯詐欺取財罪，處有期徒刑壹年壹月。 7 ㈢、⒉（蔡文盛） 被告三人以上共同犯詐欺取財罪，處有期徒刑壹年壹月。 8 ㈢、⒊（楊勝閎） 被告三人以上共同犯詐欺取財罪，處有期徒刑壹年壹月。 9 ㈣、⒈（蔡承志） 被告三人以上共同犯詐欺取財罪，處有期徒刑壹年壹月。 10 ㈣、⒉（龔祐陞） 被告三人以上共同犯詐欺取財罪，處有期徒刑壹年貳月。 11 ㈣、⒊（李德天） 被告三人以上共同犯詐欺取財罪，處有期徒刑壹年壹月。 12 ㈣、⒋（鍾怡婷） 被告三人以上共同犯詐欺取財罪，處有期徒刑壹年壹月。 13 ㈣、⒌（許仁維、洪宜 盈） 被告三人以上共同犯詐欺取財罪，處有期徒刑壹年壹月。 14 ㈤（汪詩萍） 被告三人以上共同犯詐欺取財罪，處有期徒刑壹年參月。